【裁判字號】    99,上易,1613
【裁判日期】    990915
【裁判案由】    詐欺等
【裁判全文】
臺灣高等法院刑事判決                99年度上易字第1613號
上  訴  人  臺灣板橋地方法院檢察署檢察官
被      告  甲○○
            戊○○原名謝文康.
            丁○○
上列上訴人因詐欺等案件，不服臺灣板橋地方法院99年度易字第
258號，中華民國99年6月3日第一審判決（起訴案號：臺灣板橋
地方法院檢察署98年度偵續二字第7號），提起上訴，本院判決
如下：
    主  文
原判決關於甲○○部分撤銷。
甲○○以加害生命、身體之事，恐嚇他人致生危害於安全，處有
期徒刑壹年貳月，減為有期徒刑柒月。
甲○○被訴詐欺得利部分無罪。
其他上訴駁回。
    事  實
一、甲○○任職設於台北縣三峽鎮○○路38號2 樓之德倫開發企
    業股份有限公司經收帳款營業部三峽辦事處（下稱「德倫公
    司三峽辦事處」）經理，負責催收欠款及將催討取得之欠款
    轉交債權人。緣鄭秋香於民國（下同）84年、85年間積欠乙○○借款、互助會款計新臺幣（下同）2162萬元，而由其夫
    戊○○（另為無罪判決）於86年1 月20日簽發面額共計新台
    幣（下同）950萬元之支票17紙以為清償及面額共計約100萬
    元之本票作為擔保，惟屆期不獲兌現，乙○○遂訴請戊○○
    返還借款，並經臺灣高等法院臺中分院判決戊○○應給付乙○○975萬元及自88年3月4日起至清償日止按年息百分之5計
    算之利息，並於92年7 月10日確定，惟仍未據戊○○或鄭秋
    香清償。乙○○為追討上開款項，遂全權委由其前夫己○○
    （原名鍾文興）處理相關事宜。己○○於93年12月初透過其
    友人丁○○（另為無罪之判決）介紹結識甲○○，因而委託
    甲○○所任職之德倫公司向鄭秋香、戊○○催討上述債權，
    並由時任德倫公司三峽辦事處經理甲○○負責執行催討債權
    事宜。甲○○遂於93年12月間某日至94年3月3日間某時，邀
    同戊○○前往位在臺北縣三峽鎮○○路38號2 樓之德倫公司
    三峽辦事處洽談還款事宜，並先由戊○○提供以登記其女謝
    雅婷名下車號L9-6265號之車輛為擔保，並與戊○○就上開
    欠款達成以300萬元清償之協議後，復於94年3月3 日上午某
    時，約己○○前來德倫公司三峽辦事處洽商戊○○如何清償
    300萬一事，己○○遂於同日下午1時30分許，偕友人王文欽
    、丁○○暨同行二名年籍姓名不詳友人，在臺北縣板橋市○○路與文化路口某咖啡廳碰面後，隨後五人即駕車同往德倫
    公司三峽辦事處與甲○○見面，而戊○○、鄭秋香亦到場協
    商如何給付前開達成協議300 萬還款之事，協商期間，丁○○暨同行二名年籍姓名不詳友人即先行離去。詎己○○要求
    戊○○、鄭秋香除清償300 萬元外，先前提供擔保之上開車
    輛應一併抵償，遂偕同友人王文欽與甲○○、戊○○、鄭秋
    香一同前往三峽鎮山區某「黃館主」住處前，查看該擔保車
    輛之價值，並繼續協商，期間戊○○、鄭秋香因不滿要連同
    車輛一併抵償債務，又與己○○發生口角，雙方僵持不下，
    甲○○見有機可趁，竟起歹念，意圖為自己不法之所有，欲
    將協商清償之金額，扣除約定回收款百分之50應支付德倫公
    司之費用即150萬元外，應交付己○○、乙○○之150萬元侵
    占入己（甲○○侵占罪部分業經本院以98年度上易字第1015
    號判決有罪確定），隨即安排己○○與其友人前往台北縣樹
    林市○○街○段122號之KTV包廂歡唱，至同日晚間7時許，甲○○始前往上開KTV包廂與己○○見面，並告知己○○所託
    催討之欠款，業已和解結案，要求己○○先寫清償證明，以
    方便其向戊○○拿取300 萬，己○○認錢未拿到何能書寫清
    償證明，但懾於身處甲○○地盤，不敢逕行拒絕，遂向甲○○表示其非債權人，應由乙○○本人簽署清償證明書搪塞拖
    延，並撥打電話向乙○○求援，甲○○見己○○、乙○○遲
    遲未能允若交付清償證明書，竟另行起意基於恐嚇之犯意，
    於電話中向乙○○恫稱：「今天就是要簽，不簽的話，己○○如何回去」等語，以此加害生命、身體之事，恐嚇乙○○
    ，使乙○○心生畏懼，遂同意與甲○○約定於同日晚間11時
    許，在臺中市○○路、大雅路口之「老主顧檳榔攤」見面，
    甲○○遂命德倫公司員工周孫成、陳家慶陪同己○○前往臺
    中上址，並將一式三份之空白聲明清償證明書交予乙○○，
    乙○○始簽署上開清償證明書並交付之。
二、案經乙○○訴由臺灣臺中地方法院檢察署檢察官偵查後呈請
    臺灣高等法院檢察署核轉臺灣板橋地方法院檢察署檢察官偵
    查起訴。
    理  由
甲、有罪部分
壹、證據能力：
    按傳聞法則之重要理論依據，在於傳聞證據未經當事人之反
    對詰問予以核實，乃予排斥，惟若當事人已放棄對原供述人
    之反對詰問權，於法院審判時表明同意該等傳聞證據可作為
    證據，基於證據資料愈豐富，愈有助於真實發現之理念，並
    貫徹刑事訴訟法修法加重當事人進行主義之精神，確認當事
    人對於證據能力有處分權之制度，傳聞證據經當事人同意作
    為證據，法院認為適當者，亦得為證據。另當事人於調查證
    據時，對於傳聞證據表示「沒有意見」、「對於證據調查無
    意見」，而未於言詞辯論終結前聲明異議，應視為已有將該
    等傳聞證據採為證據之同意，此刑事訴訟法第159條之5定有
    明文。以下所引證據，經本院當庭提示，檢察官、被告均無
    意見，且未於言詞辯論終結前聲明異議，本院審酌該等證據
    作成之情況，認為適於為本件認定事實之依據，依刑事訴訟
    法第159條之5第2 項規定，應具有證據能力，該得採為證據
    ，合先說明。
貳、實體部分
一、訊據被告甲○○固坦承於94年3月3日晚間11時許，要德倫公
    司員工周孫成、陳家慶陪同己○○前往臺中大雅路、漢口路
    「老主顧檳榔攤」，將空白之清償證明書交給乙○○簽名，
    惟辯稱當時已與告訴人己○○談妥同意戊○○以300 萬元清
    償和解，己○○、乙○○當然要交付清償證明，並未對乙○○有何恐嚇的言詞云云。惟查：
(一)按鄭秋香於84年、85年間，積欠乙○○借款、會款，於86年
    1 月20日，由其夫戊○○（原名謝文康）簽發票載日86年2
    月5日陸續屆至，面額計950萬之台中縣外埔鄉農會支票17張
    ，以為清償，同時亦簽發面額均100萬元之本票5紙供擔保，
    惟支票屆期不獲兌現，乙○○對戊○○提起民事訴訟請求返
    還借款，於90年10月9 日，經台灣高等法院台中分院判處戊○○應給付乙○○975五萬元，及自88年3月4 日起至清償日
    止按年息百分之5計算之利息，並於92年7月10日判決確定，
    戊○○仍遲未清償，因前揭借款，多數出自乙○○之前夫己○○，乙○○遂將追討債務之事，全權交由己○○處理；己○○為順利收回前開債權，於93年12月初，透過丁○○（另
    為不起訴處分）之介紹，將前開債權交由德倫公司催收，簽
    訂委託切結書，約定將戊○○積欠乙○○之款項，全數交由
    德倫公司負責催討，由該公司三峽辦事處之經理即被告甲○○執行等情，業據被告甲○○所坦認，核與證人乙○○、己○○之證述相符，並有台灣台中地方法院88年度票字第1406
    3 號民事裁定及裁定確定證明書、本院98年度上易字第1015
    號確定判決書影本、委託切結書、委託授權書在卷可稽（94
    年度發查字第1608號卷第15頁、第63頁至66頁、第70頁至第
    82頁、第97頁第99頁；原審卷第112 頁、第114 頁正面、第
    116頁背面、第118頁背面至第119 頁）。則被告負責有關己○○委託德倫公司向戊○○催討債務之工作，堪以確認。
(二)次按被告甲○○先於94年3月1日至同年月3 日間某時段，撥
    打電話約戊○○至德倫公司三峽辦事處商談還款事宜，與戊○○就全部之欠款，以300 萬元清償達成協議；接著於同年
    3月3日上午某時，被告吩咐丁○○撥打電話約己○○北上德
    倫公司商談催討欠款事宜，同日下午1 時30分許前，己○○
    偕同友人王文欽先至台北縣板橋市○○路與文化路口之咖啡
    廳與丁○○及同行2名不詳姓名友人碰面，5人隨即驅車前往
    德倫公司與甲○○見面，而戊○○、鄭秋香亦到場協商如何
    給付前開達成協議300 萬還款之事，詎己○○要求戊○○、
    鄭秋香除清償300 萬元外，先前提供擔保之上開車輛應一併
    抵償，遂偕同友人王文欽與甲○○、戊○○、鄭秋香一同前
    往三峽鎮山區某「黃館主」住處前，查看該擔保車輛之現況
    ，並繼續協商，嗣經被告安排，己○○與王文欽先前往台北
    縣樹林市○○街○段122號之ＫＴＶ包廂歡唱，至當日晚間7
    時30分許，被告至ＫＴＶ包廂告知己○○所託催討之欠款，
    與戊○○協議以清償300萬元和解結案，並要己○○簽聲明
    債務清償證明書，同意上揭和解清償條件，己○○以其非債
    權人，要求由乙○○本人簽立，被告遂指示德倫公司員工周
    孫成、陳家慶陪己○○南下台中找乙○○，將一式三份之空
    白聲明清償證明書，交予乙○○簽名，翌日（4日）上午戊○○至德倫公司，甲○○吩咐公司員工劉舜如攜乙○○簽名
    之聲明債務清償證明書，乘坐戊○○駕駛之車輛，前往台中
    縣外埔鄉○○路三五七號接載戊○○之父母，一同前往台中
    縣大甲鎮土地銀行大甲分行，提領其八嬸謝施美珠帳戶現金
    30 0萬元後，先將戊○○之父母載送回家，戊○○即載劉舜
    如，攜300萬元回德倫公司三峽辦事處，將300萬元交予甲○○等情，亦為被告甲○○所坦認，核與證人己○○、乙○○
    、戊○○證述大致相符，並有聲明債務清償證明書、土地銀
    行大甲分行謝施美珠存摺明細（同前發查卷第53頁、第108
    頁）可稽。則堪認被告於己○○尚未取得約定清償款前，即
    遭被告甲○○要求先交付清償證明書，是證人即告訴人乙○○證稱因遭甲○○言語恐嚇，恐前夫己○○無法回來，心生
    畏懼始同意簽署清償證明，即非全然無據。
(三)再按證人即告訴人己○○於原審審理中證稱：晚上7時許，
    甲○○的小弟要我去他們ＫＴＶ的會客室，並要我簽立清償
    證明書給他們，我怕我不能走，所以就說那是乙○○的債權
    ，要乙○○簽名，找藉口想要離開，我打電話給乙○○，乙○○表示不願意簽，過一會兒，甲○○說既然已談妥，今日
    一定要簽清償證明，我又打電話給乙○○，乙○○好像有請
    教律師，才同意先簽給甲○○。我跟乙○○通電話時，甲○○把電話搶過去，談話內容要問乙○○才知道，甲○○有說
    如果事情沒辦法解決，己○○無法回去，他們講好以後，甲○○就找他的小弟拿空白清償證明書跟我一起回臺中（見原
    審卷第11 2頁、第114頁正面、第116頁背面）。而證人乙○○於原審審理中則具結證稱：94年3月3 日晚間7時許，我有
    接到己○○的電話，他打電話來很緊張，要我簽清償證明書
    ，我不願意簽，電話就掛斷了。我很緊張就打電話請教律師
    ，律師也說不能簽。之後己○○又打電話來要我簽清償證明
    書，他說已經談好了，沒有簽的話沒辦法回去，後來有一位
    自稱王經理的人把電話搶過去，說『如果不簽的話，己○○
    要如何回去』，口氣很兇，但我還是不願意簽。後來我有打
    電話問律師說對方要求一定要簽，不然己○○無法回來，律
    師就說不然先簽給他，我是顧慮到己○○的安全。當天晚上
    11點多，我帶我女兒到『老主顧檳榔攤』，進到裡面己○○
    旁邊有好幾個男子很兇，．．．要我簽空白的清償證明書三
    張，我很害怕才簽的。叫我簽的人就把三張空白清償證明書
    拿走，我不知道那人是誰，我一簽完對方就叫我走了」等語
    （見原審卷第118頁背面至第119頁）。由證人己○○、乙○○於原審審理中所述情節，均與其二人於偵查中具結所述相
    符以觀，堪認證人己○○、乙○○所述應非虛妄。又據證人
    王文欽於原審審理中雖具結證稱：我跟己○○前往一間ＫＴ
    Ｖ唱歌，後來己○○就跟一個公司老闆進去辦公室聊，我在
    包廂內坐著，不知道他們說話的內容。後來己○○跟我搭乘
    一部休旅車回臺中，車內的人跟己○○私下講話的內容我沒
    有注意」等語（見原審卷第122頁、第123頁正面）；然於偵
    查中曾具結證稱：「大概傍晚左右，我們回到板橋文化路的
    咖啡廳，過了約半個小時，王經理（指甲○○）就帶了一、
    二個小弟過來，王經理跟己○○私下談事情，我沒有聽到內
    容，後來王經理就請小弟帶我跟己○○去一家ＫＴＶ，王經
    理有幫我們叫小姐、小弟一起喝啤酒唱歌，過了半個多小時
    ，一名小弟叫己○○出去，我繼續留在包廂內，又過了約半
    小時，己○○進來說我們回去，是搭乘王經理小弟開的車回
    臺中，己○○的車是由另一名小弟駕駛。在車上我與己○○
    及王經理的小弟有聊天，己○○說回去要簽一張清償債務的
    協議書，至於他是否自願簽署我不知道，我在車內沒有聽到
    小弟有說脅迫己○○的話。但在ＫＴＶ時王經理的小弟要其
    等不要打電話等語（見丙○95年偵字第16590 號卷第14頁）
    。由證人王文欽所言，被告甲○○邀約證人己○○在上述Ｋ
    ＴＶ會客室洽商系爭債務清償事宜，而使證人己○○無法立
    即返回臺中，洽談期間並要求己○○未經同意勿打電話，顯
    見甲○○意在對己○○施加壓力，以取得清償證明，惟因一
    時無法得逞，見己○○以電話與乙○○洽談有關清償證明時
    ，竟臨時起意在電話中對證人乙○○恫稱「如今天不簽，己○○要如何回去」等情，堪認為真。
綜上，被告甲○○為德倫公司三峽辦事處經理，利用德倫公司受
託為己○○、乙○○催討債務之機會，竟為取得乙○○所出具之
清償證明書，於電話中對乙○○恫嚇以如不簽署債權證明書，己○○如何回去等將來不利之惡害告知乙○○，使乙○○心生畏懼
，而由乙○○同意簽署清償證明書並交付予甲○○之事實，洵屬
有據，堪以認定。
二、論罪科刑部分
(一)本件新舊法比較適用：查被告甲○○行為後，94年2月2日修
    正公布之刑法業於95年7月1日施行。按行為後法律有變更者
    ，適用行為時之法律，但行為後之法律有利於行為人者，適
    用最有利於行為人之法律，現行刑法第2條第1項訂有明文。
    而刑法第305條之恐嚇危害安全罪，其法定刑或科銀元3百元
    以下罰金，依被告行為時之修正前刑法第33條第5 款規定：
    「主刑之種類如左：五、罰金：一元以上」及當時有效之罰
    金罰鍰提高標準條例第1 條前段規定，換算新台幣後，最低
    額為新台幣30元。惟被告行為後，修正刑法第33條第5 款規
    定：「主刑之種類如下：五、罰金：新台幣一千元以上，以
    百元計算之」。經比較修正前後關於科處罰金刑之最低刑度
    規定，自應以被告行為時之修正前刑法較有利於被告。
(二)被告係德倫公司三峽辦事處之經理，因己○○委託德倫公司
    催收債務，由公司指定被告負責執行，被告為遂行業務侵占
    之犯行（業經本院以98年度上易字第1015號判決有罪確定）
    ，竟要求己○○預先出具清償證明，卻因己○○未取得清償
    款，以電話聯繫乙○○有關德倫公司要求交付清償證明，遭
    乙○○拒絕之際，被告竟起恐嚇之犯意於電話中恫嚇乙○○
    ，使乙○○心生畏懼，至生危害於安全。核被告所為，係犯
    刑法第305條之恐嚇危害安全罪。
三，原審以被告罪證明確，予以論罪科刑固非全然無見，惟查：
    (一)被告甲○○製造假槍擊事件之事實，尚乏積極證據足資
    證明（詳後述無罪判決），原判決認被告甲○○有製造假槍
    擊事件，容有違誤。(二)原判決既於甲○○有罪事實欄記載
    丁○○、戊○○有參與槍擊造假事件，卻於本案丁○○、戊○○無罪判決部分，又認並無證據足資證明丁○○、戊○○
    參與佯稱中槍事件，其前後認定矛盾，顯有未恰。(三)又被
    告於己○○與戊○○即債權人與債務人完成300 萬協議後，
    為先向己○○索取清償證明無法得逞之下，始起意以證人己○○之人身安全，恐嚇乙○○，致乙○○心生畏懼，所為如
    公訴人主張係犯刑法第305 條之恐嚇罪，原判決誤認所為係
    刑法第346條第1項之恐嚇取財罪，亦有違誤。檢察官循告訴
    人之請求上訴，以被告矢口否認犯行，原審判決於減刑前，
    輕判量處有期徒刑1年2月，量刑有失允當，指摘原判決不當
    等語，惟按量刑之輕重，係屬事實審法院得依職權自由裁量
    之事項，茍於量刑時，已依行為人之責任為基礎，並斟酌刑
    法第57條各款所列情狀，而未逾越法定範圍，又未濫用其職
    權，即不得遽指為違法，本件原判決於量刑時，業已依刑法
    第57條規定，就本件被告否認犯罪之態度等被告相關一切情
    狀詳為審酌並敘明理由，未逾法定刑度，亦未濫用自由裁量
    之權限，檢察官上訴並無理由。惟原判決既有前述可議之處
    ，自應由本院予以撤銷改判。爰審酌被告素行、智識程度、
    犯罪動機、目的、犯罪後否認犯行之態度等一切情狀，量處
    有期徒刑1年2月，以資儆懲。又被告為本案犯行之時間係在
    96年4月24日之前，依中華民國罪犯減刑條例第2條第1項第3
    款規定減為有期徒刑7月。
四、至公訴意旨另以被告於94年3月3日下午7 時30分，在台北縣
    樹林市○○街○ 段122號某KTV店，基於恐嚇之犯意，對己○○恫稱：是你帶丁○○去開槍的，若不寫空白清償證明，就
    無法解決事情等語，使己○○心生畏懼，因認被告涉犯刑法
    第305 條之恐嚇罪云云。惟查，公訴人就被告此部分之犯行
    ，除告訴人即被害人己○○之指述外，尚無其他證據足資佐
    證，俱連陪同告訴人同往上開KTV店之友人即證人王文欽，
    亦未聽聞被告對己○○為上開言語，則被告被訴此部份之犯
    行，既無證據足資證明，本應為被告無罪之諭知，然此部份
    與上開論罪科刑部分，係基於同一目的所為，應屬實質上一
    罪之關係，公訴人認應論以刑法第305條1罪，則既係實質上
    一罪之關係，此部份自不另為無罪之諭知，一併敘明。
乙、無罪部分
一、公訴意旨略以：被告戊○○、丁○○及甲○○與真實姓名年
    籍不詳綽號「館主」、自稱「黃大剛」之成年男子，基於意
    圖為自己不法所有之犯意聯絡，由甲○○於94年3月1日打電
    話向己○○偽稱：戊○○委託「館主」出面洽談債務糾紛，
    因認積欠款項未達2,162萬元，要求於94年3月3 日對帳云云
    ，嗣於94年3月3日下午1 時30分許，己○○偕同友人王文欽
    ，前往臺北縣板橋市○○路與文化路口之某咖啡廳，與丁○○及同行二名友人碰面，5 人隨即驅車前往臺北縣三峽鎮○○路38號2 樓之德倫公司與甲○○見面，並一同前往「館主
    」位在臺北縣三峽鎮某處山上之住所，除王文欽外，其餘之
    人則進入屋內與「館主」、戊○○及其妻鄭秋香會面，談判
    期間，戊○○假以態度惡劣，而與丁○○同行之人引發口角
    ，其等於製造「砰、砰」聲響後，即由戊○○佯裝中槍並呼
    喊：「我中槍了」云云，使己○○誤信為真，而依甲○○之
    安排，與王文欽、丁○○及同行二名友人先行逃離現場並前
    往上開咖啡廳靜候消息，甲○○與同行共五人亦於10分鐘後
    抵達，並載同己○○、王文欽前至臺北縣樹林市○○街○ 段
    122號之KTV，由德倫公司周孫成、陳家慶及劉舜如陪同前往
    ，嗣於同日晚間7 時30分許，甲○○竟基於恐嚇之犯意將己○○帶往ＫＴＶ會客室內，恫稱：是你帶丁○○去開槍的，
    若不寫空白清償證明，就無法解決事情等詞，使己○○心生
    畏懼，撥電話至臺中向乙○○求助，甲○○復承前揭恐嚇犯
    意向乙○○嚇稱：今天就是要簽，不簽的話，己○○如何回
    去等語，甲○○則將制式之空白聲明清償證明書交與員工周
    孫成，派遣周孫成及陳家慶陪同己○○及王文欽2 人前往台
    中以取得乙○○之簽名，乙○○因見事態嚴重，遂同日晚間
    11時許，與周孫成、陳家慶及己○○等人相約在臺中市○○
    路與大雅路口「老主顧檳榔攤」，簽立周孫成提出之一式三
    份之空白聲明清償證明書後，始離開。嗣於同月11日，己○○收到德倫公司傳真乙○○日前簽立之聲明清償證明書（其
    上添載「壹佰」萬元整達成和解之全部、「黃大剛全權處理
    」及見證人資料）後，電詢鄭秋香，然鄭秋香表示業已支付
    300 萬元和解金，並取得乙○○簽立之清償證明書（其上載
    有參佰萬元整達成和解），己○○發覺有異，復電洽甲○○
    為何未收到款項及和解金額不一等節，惟甲○○推稱不知情
    ，表示是由「館主」及「黃大剛」處理云云，己○○方知被
    告戊○○、丁○○及甲○○三人共同謀議製造假槍擊事件，
    藉機恫嚇己○○、告訴人乙○○簽立空白清償證明書，供渠
    等行「假和解」，以便免除被告戊○○對乙○○之債務。因
    認被告甲○○、丁○○、戊○○亦涉犯刑法第339條第2項之
    詐欺得利罪嫌云云。
二、按犯罪事實應依證據認定之，無證據不得認定犯罪事實；又
    不能證明被告犯罪者，應諭知無罪之判決，刑事訴訟法第15
    4條第2項、第301條第1項分別定有明文。又認定不利於被告
    之事實，須依積極證據，茍積極證據不足為不利於被告事實
    之認定時，即應為有利於被告之認定，更不必有何有利之證
    據；且刑事訴訟法上所謂認定犯罪事實之積極證據，係指適
    合於被告犯罪事實之認定之積極證據而言，雖不以直接證據
    為限，間接證據亦包括在內，然而無論直接或間接證據，其
    為訴訟上之證明，須於通常一般之人均不致有所懷疑，而得
    確信其為真實之程度者，始得據為有罪之認定，倘其證明尚
    未達到此一程度，而有合理之懷疑存在時，自不能以推測或
    擬制之方法，以為有罪裁判之基礎。此觀之最高法院所著30
    年上字第816號、29年上字第3105號、76年台上字第49 86號
    、40年台上字第86號等判例意旨甚明。
三、經查：
(一)按證人即被告戊○○之妻鄭秋香於原審審理中具結證稱：「
    我們是先到德倫公司那裡談還錢的事情，對方說要扣車，我
    說車子是我大女兒的，後來談妥車子給我們，並以300萬元
    和解」、「去三峽山區『黃館主』那裡，是要去看我女兒的
    那台車，之前甲○○來的時候有說是乙○○委託他們討債，
    要我們過去談，我們是開那部車過去，甲○○說要扣車，後
    來談好，我們表示要看車，甲○○說車子在三峽『黃館主』
    那裡，我們才過去那裡看車」、「甲○○說我們錢給他，他
    就會把清償證明書含支票、本票等給我們，要我們這兩天立
    刻給他。因為己○○他們委託德倫公司，債權的正本資料也
    都放在德倫公司，所以要透過甲○○還錢給己○○」等語（
    見原審卷第144頁背面、第145頁）。而證人鄭秋香所述情節
    ，亦有被告戊○○於偵查中所提出之留置合約1紙為據（見
    98 偵續二字第61頁）。而被告戊○○之女謝雅婷亦於94年3
    月6日取回遭甲○○留置之車號L9-6265號自用小客車，此節
    亦有車輛歸還書1 紙在卷可佐（見中檢94發查字第1608號卷
    第54頁）。由證人鄭秋香所述，其與被告戊○○前往三峽山
    區「黃館主」住處，乃因其女兒名下車輛遭甲○○扣留，若
    非被告戊○○已與被告甲○○達成以300 萬元清償全數債務
    之協議，被告甲○○焉有讓被告戊○○取走車輛之理？顯見
    被告戊○○辯稱係前往「黃館主」住處看車乙節，並非無稽
    。
(二)次按，證人即告訴人己○○於原審審理中具結證稱：「我在
    三峽黃館主住處聽到二聲槍聲，戊○○有說很痛，他當天穿
    長褲，中彈時血就噴出來，戊○○的上半身正面有血跡，我
    不知道是否有人將戊○○送醫，他們叫我先走」等語（見原
    審卷第117 頁）。惟其於原審審理中又證稱：「我看到丁○○的小弟拿槍指著戊○○的小腿」等語（見原審卷第113 頁
    正面）、「我認為他們是用空包彈來欺騙，那時確實有流血
    ，我也不知道是真的血還是假的血」等語（見原審卷第113
    頁背面）。然證人己○○前於94年6月2日偵訊中卻指稱：「
    聽到二聲槍聲及聽到戊○○說很痛，當時我沒有看到戊○○
    受傷，現場我也不確定是否是戊○○被打到，然後我與王文
    欽等人先回到板橋文化路的咖啡館」等語（見中檢94發查字
    第1608號卷第64頁）；復於94年11月4 日偵訊中指稱：「對
    帳時戊○○說沒有欠我們那麼多錢，我說有法院的文件，因
    為戊○○很不客氣，丁○○的小弟就對戊○○開槍，甲○○
    叫我先離開，說給他們處理就好，我就載王文欽、丁○○及
    他二個小弟先離開，回去板橋咖啡廳那裡」等語（見中檢94
    年他字第1463號卷第21頁）依己○○上開證述，對於戊○○
    是否遭槍擊或是否中彈流血，竟有前後不一之供述，則其所
    述槍擊事件之真實性，即有疑問？再對照告訴人己○○於94
    年3 月14日向臺灣板橋地方法院檢察署提出告訴時所指述情
    節：「今年3月3日我前妻乙○○委託我去討債，我又委託德
    倫公司之王經理（即甲○○），是王經理與我接洽的，當天
    王經理帶我去樹林保安街2段122號某ＫＴＶ，他們再帶我去
    臺中找乙○○，之後要乙○○簽下債務清償證明書，乙○○
    有在證明書上簽名，內容是以100 萬元和解，但實際上乙○○債權有2000多萬元，且王經理向對方拿了300 萬元，證明
    書上只有寫100萬元，這100萬元我們也沒有拿到，所以我認
    為王經理詐欺」等語（見丙○94年發查字第1003號卷第3 頁
    ）。倘告訴人己○○認被告丁○○、戊○○與被告甲○○共
    同以假槍擊事件騙取其與乙○○簽署債務清償證明書，如此
    關鍵之事實，何以未於申告時，即為此等指述，反略過槍擊
    事件指述被告甲○○詐欺云云？凡此均與常情有違，難認所
    謂「假槍擊事件」確實存在。自難以此推論被告甲○○夥同
    戊○○、丁○○以假槍擊事件騙取告訴人己○○、乙○○簽
    署債權清償證明書之事實，而為被告等不利之認定。
(三)再按，證人王文欽於偵查中亦曾具結證稱：「我跟己○○、
    戊○○都是朋友，我透過朋友將丁○○介紹給己○○，戊○○與己○○間債務很多年算不清，．．．案發當天，己○○
    邀我北上，說我介紹丁○○不能半途而廢，到達板橋時約下
    午1 點多，我跟己○○、丁○○及二個不知名的人一起吃飯
    ，其間甲○○有打電話給丁○○或己○○其中一人，要我們
    快點過去黃館主那邊，我在出發前有跟己○○說，大家都是
    好朋友，等一下他要下車去跟戊○○講，我就在車上等，不
    要跟戊○○見面。後來大家到王經理那裡會合，王經理帶我
    們到黃館主那裡，到了以後我堅持在車上等。。．．．他們
    進去約4到5分鐘後，我在車內隔著關閉的車窗玻璃有聽到二
    聲類似『ㄅㄧㄤˋ』的聲音，接著己○○等人走出來，不是
    用跑的，鄭秋香也有出來，看她的樣子像是在罵，但隔著玻
    璃聽不到她在罵什麼．．．己○○就開車到板橋我們吃中飯
    的咖啡廳」等語（見95偵字第16590 號卷第14頁）。由證人
    王文欽上開證言，既未見己○○等人有倉皇離開之情，且見
    戊○○之妻鄭秋香隨之走出，倘當時被告戊○○確受槍傷，
    則鄭秋香焉有隨之走出，置受傷之配偶於不顧之理？再對照
    證人己○○於原審審理中具結證稱：「丁○○及同行二名小
    弟是跟我一起進去三峽山區黃館主住處，王文欽也有看到，
    那二名小弟是與丁○○一起，是丁○○帶他們來的。後來丁○○跟我一起離開三峽黃館主住處後，就一起回到板橋文化
    路的咖啡廳，沒有前往樹林ＫＴＶ」等語（見原審卷第115
    頁）；及證人及德倫公司員工周孫成於偵查中具結所證：「
    我到樹林唱歌的地方才又看到鍾文興（即己○○）跟他一位
    朋友，他們比我先到，我到之後還有跟他們一起唱歌，當時
    丁○○不在場」等語（見丙○95年偵字第16590 號卷第51頁
    ）以觀，倘如己○○所言，被告丁○○與同行2 名小弟亦同
    往三峽山區，更涉及開槍射傷戊○○共同謀議製造假槍擊案
    ，則被告丁○○與二名疑似開槍之小弟與告訴人己○○搭車
    離開三峽山區後，焉有闖禍者逕行離去，卻獨留己○○面對
    所謂槍擊問題，再再與常情不符，殊難置信。至於證人王文
    欽所證稱隔著車窗玻璃所聽聞類似『ㄅㄧㄤˋ』的聲音，是
    否確為槍聲，本有疑問？復無證據足資證明此與本案有何關
    聯性，自難據為被告不利之認定。
(四)又按，告訴人己○○係前往樹林保安街之ＫＴＶ後，始向告
    訴人乙○○表示要簽署清償證明給被告甲○○，已認定如前
    。倘被告甲○○欲與被告丁○○、戊○○以槍擊事件詐騙告
    訴人己○○，則於告訴人己○○偕王文欽返回板橋文化路咖
    啡館之際，告訴人己○○即應已陷於錯誤，理當迅與乙○○
    聯繫圖謀解決之道，焉有置之不理，再與王文欽二人前往樹
    林市○○街之ＫＴＶ飲酒唱歌，另與被告甲○○協商之必要
    。益證是否有告訴人己○○所稱之「假槍擊」事件，更有疑
    問？當無法據告訴人片面之指述，而為被告3 人不利之認定
    。
(五)綜上，既無證據足資證明被告丁○○與二名不詳姓名男子有
    佯裝開槍或製造槍響，復無法證明被告戊○○當時有佯裝中
    槍流血之事實，自不能認告訴人己○○、乙○○因此陷於錯
    誤而同意交付清償證明書，與所謂之假槍擊事件有關。則檢
    察官所提出之證據，既仍有合理懷疑，無從形成有罪之心證
    。此外，復查無其他積極證據足資認定被告三人有詐欺得利
    之犯行，應為被告3人無罪之諭知。
 1、上訴駁回部分：是原判決就被告戊○○、丁○○為無罪之諭
    知，於法並無不合，公訴人上揭上訴意旨，仍執陳詞指摘原
    判決不當云云，並無理由，已如前述，因認本件檢察官此部
    分之上訴，為無理由，應予駁回。
 2、撤銷改判部分：原審就公訴人起訴被告甲○○詐欺得利部分
    ，疏未詳加調查，細心勾稽，遽認被告有公訴人所指之犯行
    並變更起訴法條為刑法第346條第1項恐嚇取財罪，而為被告
    有罪之認定，並予以論罪科刑，容有違誤，公訴人以原審量
    刑過輕為由，提起上訴，雖無理由，然原判決就被告甲○○
    此部分判決既有可議，自應由本院予以撤銷，改判被告無罪
    。
據上論斷，應依刑事訴訟法第368條、第369條第1項前段、第364
條、第299條第1項前段、第301條第1項前段，刑法第2條第1項前
段、刑法第305條，刑法施行法第1條之1，中華民國96年罪犯減
刑條例第2條第1項第3款、第7條，判決如主文。
本案經檢察官沈世箴到庭執行職務。
中    華    民    國    99    年    9     月    15    日
                  刑事第八庭審判長法  官  張傳栗
                                  法  官  黃斯偉
                                  法  官  劉嶽承
以上正本證明與原本無異。
不得上訴。
                                  書記官  何仁崴
中    華    民    國    99    年    9     月    15    日
附錄論罪法條：
中華民國刑法第305條
以加害生命、身體、自由、名譽、財產之事，恐嚇他人致生危害
於安全者，處 2 年以下有期徒刑、拘役或 3 百元以下罰金。

司法院資訊處製作；財團法人民間司法改革基金會備份。
